【裁判字號】    96,重訴,36
【裁判日期】    970424
【裁判案由】    詐欺
【裁判全文】
臺灣臺南地方法院刑事裁定              96年度重訴字第36號
公  訴  人  臺灣臺南地方法院檢察署檢察官
被      告  地○○
                    國民
選任辯護人  蘇正信律師
            蔡進欽律師
            蔡弘琳律師
被      告  壬○○
                    國民
被      告  ｇ○○
                    國民
被      告  卯○○
                    住臺中市.
                    居臺北縣.
                    國民
被      告  宙○○
被      告  Ｘ○○原名廖紋珮.
                    居臺北市.
                    國民
被      告  Ｏ○○
                    住臺中市.
                    居臺北市.
                    國民
被      告  Ｂ○○
                    國民
被      告  甲○○
                    國民
選任辯護人  裘佩恩律師
被      告  Ｖ○○
                    國民
選任辯護人  裘佩恩律師
被      告  子○○
                    國民
選任辯護人彭冀湘律師
被      告  Ｎ○○
                    國民
被      告  Ｇ○○
                    住臺北縣.
                    居臺北市.
                    國民
選任辯護人  吳春生律師
被      告  Ｋ○○
                    國民
被      告  ｅ○○
                    國民
被      告  亥○○
                    居臺中市.
                    國民
被      告  酉○○
                    住臺中縣.
                    國民
被      告  巳○○
                    住南投縣.
                    居臺中縣.
                    國民
被      告  Ｄ○○
                    住彰化縣.
                    國民
選任辯護人  郭家祺律師
被      告  丑○○
                      46號.
                    國民
被      告  宇○○
                    國民
被      告  Ｃ○○
                    住臺北縣.
                    國民
被      告  辛○○
                    住臺北市.
                    國民
被      告  Ｌ○○
                    國民
被      告  Ａ○○
                    住臺北縣.
                    國民
被      告  ｊ○○
                    住高雄縣.
                    國民
被      告  ａ○○
                    國民
被      告  Ｊ○○
                    住臺北縣.
                    國民
被      告  Ｚ○○
                    住臺中市.
                    國民
被      告  戌○○
                    國民
被      告  寅○○
                    國民
被      告  申○
                    國民
被      告  Ｔ○○
                    國民
被      告  乙○○
                    國民
被      告  丙○○
                    住臺北市.
                    國民
被      告  ｋ○○
                    國民
被      告  ｂ○○
                    國民
被      告  玄○○
                    國民
被      告  Ｈ○○
                    國民
被      告  戊○○
                    居基隆市.
                    國民
被      告  辰○○
                       4樓之.
                    國民
被      告  ｆ○○
                    住臺北市.
                    國民
被      告  ｃ○○
                    國民
被      告  Ｙ○○
                    國民
被      告  天○○
                    國民
被      告  ｈ○○
                    國民
被      告  江廣海
                    國民
被      告  Ｑ○○
                    國民
被      告  Ｗ○○
                    國民
被      告  午○○
                    國民
被      告  Ｕ○○
                    住新竹縣.
                    國民
被      告  ｄ○○
                    國民
被      告  己○○
                    國民
被      告  Ｉ○○
                    國民
被      告  Ｐ○○
                    住桃園縣.
                    國民
被      告  Ｆ○○
                    國民
被      告  庚○○
                    國民
被      告  Ｓ○○
                    國民
被      告  Ｅ○○
                    國民
被      告  Ｒ○○
                    國民
被      告  未○○
                    國民
被      告  癸○○
                    國民
被      告  Ｍ○○
                    國民
被      告  丁○○
                    國民
被      告  黃○○
                    國民
被      告  ｉ○○
                    國民
上列被告等因詐欺案件，經檢察官提起公訴（96年度偵字第1859
號、7488號），本院裁定如下：
    主  文
公訴人應於文到參拾日內，補正如理由欄二所載各項缺失到院。
    理  由
一、(一)按提起公訴，應於起訴書內記載犯罪事實及證據並所犯法
      條；起訴或其他訴訟行為，於法律上必備之程式有欠缺而
      其情形可補正者，法院應定期間，以裁定命其補正，刑事
      訴訟法第264條第2項第2款及同法第273條第6項分別定有
      明文。而關於「犯罪事實」應如何記載，法律雖無明文規
      定，惟因其起訴事實即為法院審判之範圍（刑事訴訟法第
      268條參照），並為被告防禦準備之範圍，故其記載內容
      必須「足以表明其起訴範圍」，使法院得以確定審理範圍
      ，並使被告知悉係因何犯罪事實被提起公訴而為防禦之準
      備，始為完備（最高法院96年度台上字第1612號判決意旨
      參照）。又按法院得於第一次審判期日前，傳喚被告或其
      代理人，並通知檢察官、辯護人、輔佐人到庭，行準備程
      序，為下列各款事項之處理：1.起訴效力所及之範圍與有
      無應變更檢察官所引應適用法條之情形。2.訊問被告、代
      理人及辯護人對檢察官起訴事實是否為認罪之答辯，及決
      定可否適用簡式審判程序或簡易程序。3.案件及證據之重
      要爭點。4.有關證據能力之意見。5.曉諭為證據調查之聲
      請。6.證據調查之範圍、次序及方法。7.命提出證物或可
      為證據之文書。8.其他與審判有關之事項。起訴或其他訴
      訟行為，於法律上必備之程式有欠缺而其情形可補正者，
      法院應定期間，以裁定命其補正，刑事訴訟法第273條第1
      項、第6項分別定有明文。從而，由上述最高法院判決意
      旨及規定可知，如起訴書關於「犯罪事實」之記載不足以
      表明起訴範圍時，即屬於法律上必備之程式有所欠缺，自
      應依刑事訴訟法第273條第6項定期命檢察官補正。
    (二)又刑法第339條第1項詐欺罪係屬侵害個人法益、財產法益
      之犯罪，是以，販賣人頭支票用以詐欺被害人財產法益之
      詐欺行為，檢察官自須就「係以何人名義向何金融機構申
      請多少支票」、「刊登廣告之人」、「由何人販售何人名
      義之支票予中盤商、所販售各人名義之支票數量、支票面
      額」、「向同行買進何人名義之人頭支票、各人名義之票
      數量、支票面額、購買金額」、「各人名義支票之退票數
      量、退票金額、所造成之詐欺金額」、「主持者所屬詐欺
      集團之退票數量、退票金額、所造成之詐欺金額」、「買
      票者如何使用人頭支票詐取被害人多少財物」等詐欺罪之
      各個構成要件事實予以具體表明，如此始足以表明起訴效
      力所及之範圍。是以，從上述規定及說明可知，起訴書如
      未就起訴法條詐欺罪之各個構成要件事實予以具體表明，
      法院即無法得知起訴效力所及之範圍，應依刑事訴訟法第
      273條第6項以裁定命補正。
    (三)次按，檢察官就被告犯罪事實，應負舉證責任，並指出證
      明之方法；法院於第一次審判期日前，認為檢察官指出之
      證明方法顯不足認定被告有成立犯罪之可能時，應以裁定
      定期通知檢察官補正，逾期未補正者，得以裁定駁回起訴
      ，刑事訴訟法第161條第1項、第2項亦有明文規定。準此
      ，檢察官就被告犯罪事實既負有舉證責任（形式舉證責任
      ），並有指出證明方法之義務（實質舉證責任），則於起
      訴書之證據欄，自應就犯罪事實欄之各個待證之犯罪構成
      要件事實，分別具體指出證明之方法，以明其是否已盡舉
      證之責。蓋法院在第一次審判期日前，於行使起訴審查權
      時，係以檢察官於起訴書所載之證據及所指出之證明方法
      ，審查是否有顯不足認定被告有成立犯罪之可能，而被告
      亦係依起訴書所載被訴事實及證據、所犯法條，衡量檢察
      官所舉出之證據及證明方法後，始能為充分之防禦準備。
    (四)再按，檢察官對被告犯罪事實應負舉證責任，並指出證明
      方法，係指檢察官除應就被告之犯罪事實負提出證據之責
      任外，並應負說服之責任，使法官確信被告犯罪構成事實
      之存在。而法院第一次審判期日前，審查檢察官起訴或移
      送併辦意旨及全案卷證資料，依客觀之論理與經驗法則，
      從形式上審查，即可判斷被告顯無成立犯罪之可能者，例
      如：1.起訴書證據及所犯法條欄所記載之證據明顯與卷證
      資料不符，檢察官又未提出其他證據可資證明被告犯罪；
      2.僅以被告或共犯之自白或告訴人之指訴，或被害人之陳
      述為唯一之證據即行起訴；3.以證人與實際經驗無關之個
      人意見或臆測之詞等顯然無證據能力之資料（有無證據能
      力不明或尚有爭議，即非顯然）作為起訴證據，又別無其
      他證據足資證明被告成立犯罪；4.檢察官所指出之證明方
      法過於空泛，如僅稱有證物若干箱或帳冊若干本為憑，至
      於該證物或帳冊之具體內容為何，均未經說明；5.相關事
      證未經鑑定或勘驗，如扣案物是否為毒品、被告尿液有無
      毒物反應、竊佔土地坐落何處等，苟未經鑑定或勘驗，顯
      不足以認定被告有成立犯罪可能等情形，均應以裁定定出
      相當合理之期間通知檢察官補正證明方法。其期間，宜審
      酌個案情形及補正所需時間，妥適定之，法院辦理刑事訴
      訟案件應行注意事項第95條第1項定有明文。從上述規定
      可知，檢察官所指出之證明方法如過於空泛，即屬法院審
      查檢察官起訴或移送併辦意旨及全案卷證資料，依客觀之
      論理與經驗法則，從形式上審查，即可判斷被告顯無成立
      犯罪之可能者，而應依刑事訴訟法第161條第2項以裁定定
      期通知檢察官補正，逾期未補正者，得以裁定駁回起訴。
二、查本件起訴書就下列事項均未具體表明：
  (一)犯罪事實欄一(二)之編號一部分：
    1.僅記載地○○用宇○○等人之名義，培養信用，向金融機
      構申領得支票，惟係以何人之名義向何金融機構申請多少
      支票均未具體表明。
    2.僅記載在報紙廣告中刊登「支票借你使用」、「支票借你
      開展」，惟係由何人刊登未具體表明。
    3.僅記載以每張活票（未曾拒往）3500元至4000元；退補票
      每張2200元至2500元；死票（已拒往）每張700元之代價
      販予中盤商Ｂ○○等人牟利，惟係由何人販售何人名義之
      支票予何中盤? 各人名義支票數量? 支票面額? 均未具體
      表明。
    4.僅記載復又向同行甲○○、Ｇ○○等人買進人頭支票以販
      售牟利，惟係向何人購買何人名義之支票? 各人名義支票
      數量?支票面額?購買金額? 均未具體表明。
    5.各人名義支票之退票數量?退票金額?所造成之詐欺金額?
    6.地○○所屬集團之退票數量? 退票金額? 所造成之詐欺金
      額?
  (二)犯罪事實欄一(三)之編號二部分：
    1.僅記載甲○○用ａ○○等人之名義，培養信用，向金融機
      構申領得支票，惟係以何人之名義向何金融機構申請多少
      支票均未具體表明。
    2.僅記載在自由時報、中國時報、聯合報、蘋果日報等各大
      報的分類廣告中刊登「支票借你」及00-00000000聯絡電
      話，惟係由何人刊登未具體表明。
    3.僅記載販售之價格，分為正常無跳票紀錄者，每張為6000
      元至12000元，有退補記錄者，則一律為每張5000元，惟
      係由何人販售何人名義之支票? 各人名義支票數量? 支票
      面額? 均未具體表明。
    4.僅記載另再向地○○等人買人頭支票販售，惟係向何人購
      買何人名義之支票? 各人名義支票數量? 購買金額? 均未
      具體表明。
    5.僅記載復向同行Ｋ○○（綽號長腳）等人互相調人頭支票
      販售，惟係向何人調取何人名義之支票? 各人名義支票數
      量? 調取對價? 均未具體表明。
    6.僅記載每日約販賣人頭支票5、6張，每個月約150張，自
      92 年迄今約販售出7、8000張人頭支票，惟係由何人販售
      何人名義之支票? 所販售之各人名義之支票數量? 各人名
      義支票之退票數量? 退票金額? 所造成之詐欺金額?
    7.甲○○所屬集團之退票數量? 退票金額? 所造成之詐欺金
      額?
  (三)犯罪事實欄一(四)之編號三部分：
    1.僅記載Ｇ○○向地○○及綽號阿妹之姓名不詳女子，以每
      張人頭支票4000元至4500元之代價販入後，再以每張5000
      元至6500元之代價，販予不特定人牟取不法利益，惟係向
      何人買進何人名義之支票? 支票數量? 及由何人販售何人
      名義之支票? 支票數量?
    2.各人名義支票之退票數量? 退票金額? 所造成之詐欺金額
      ?
    3.Ｇ○○所屬集團之退票數量? 退票金額? 所造成之詐欺金
      額?
  (四)犯罪事實欄一(四)之編號四部分：
    僅記載Ｇ○○借用Ｌ○○等人之名義，培養信用，向金融機
    構申領得支票，惟係以何人之名義向何金融機構申請多少支
    票均未具體表明。
  (五)犯罪事實欄一(四)之編號五部分：
    僅記載Ｇ○○復再販售緻乘企業有限公司等之人頭公司票及
    個人票，惟如何取得、販售之張數、面額、得款等各項情節
    均未具體表明。
  (六)犯罪事實欄一(五)之編號六部分：
    1.僅記載以每張空白支票3000元至5500元之價格分別轉售予
      知情之廖紋珮等人，惟係將何公司名義或何人名義之支票
      轉售予何人、張數、面額等均未具體表明。
    2.僅記載由廖紋珮等人分別刊登廣告，惟由何人刊登廣告未
      具體表明。
    3.僅記載將芭樂票售予欲使用該芭樂票詐取財物之ｉ○○等
      人使用，惟係將何公司名義或何人名義之支票販售予那些
      之人未具體表明。
    4.未具體表明使用該芭樂票詐取財物之人如何詐取被害人多
      少財物。
  (七)犯罪事實欄一(六)之編號七部分：
    1.僅記載所販售之文茗企業有限公司等人頭支票，係分別向
      「康丁」等同行調貨購買，惟係向何人調取何人名義或何
      公司名義之支票? 支票數量? 調取對價? 均未具體表明。
    2.未具體載明該等人頭支票分別係由何人販售，退票數量?
      退票金額? 所造成之詐欺金額?
  (八)犯罪事實欄一(六)之編號八部分：
    未具體表明退票數量?退票金額?所造成之詐欺金額?
三、綜上所述，本件起訴書就理由二之有關詐欺罪之各個構成要
    件事實事項均未具體表明，致不足以表明起訴效力所及之範
    圍，依上開一(一)(二)之規定及說明，應依刑事訴訟法第273條
    第1項第1款、第6項以裁定命補正。又本件起訴書就證據清
    單部分，證物之具體內容均未加以說明，依上開一(三)(四)之規
    定及說明，自屬法院辦理刑事訴訟案件應行注意事項第95條
    第1項第4款之「檢察官所指出之證明方法如過於空泛」，應
    依刑事訴訟法第161條第2項以裁定命檢察官補正，爰裁定如
    主文所示。
四、附件：96年度偵字第1859號、第7488號起訴書一份，本院並
    依職權於該起訴書內框註編號一至編號八，用以表明起訴書
    所載有所欠缺而應補正之各節。
中    華    民    國    97    年    4    月    24    日
                  刑事第二庭    審判長法  官  蘇義洲
                                      法  官  徐文瑞
                                      法  官  洪士傑
以上正本證明與原本無異。
本件不得抗告。
                                      書記官  李佩珊
中    華    民    國    97    年    4    月    24    日


司法院資訊處製作；財團法人民間司法改革基金會備份。
